臺灣高等法院民事判決　九十三年度重上更(一)字第四七號
　　上　訴　人　乙 ○ ○
　　訴訟代理人　羅 豐 胤律師
　　　　　　　　王 雅 泠律師
　　被 上訴 人　甲○○○
　　訴訟代理人　沙　　洪律師
右當事人間請求不動產所有權移轉登記事件，上訴人對於中華民國九十年十一月十五
日臺灣臺北地方法院九十年度重訴字八六第號第一審判決提起上訴，經最高法院第一
次發回更審，本院於中華民國九十三年八月三十一日言詞辯論終結，判決如左：
    主      文
上訴駁回。
第二審及發回前第三審訴訟費用由上訴人負擔。
    事實及理由
一、上訴人主張：坐落基隆市○○區○○段五六七、五六八地號土地及其上建物即建
    號三六八號門牌為基隆市○○區○○路一二五號房屋（下稱系爭房地）係伊父顏
    朝漢於民國（下同）四十七年興建完成登記為其所有，嗣因財務發生困難，乃將
    經營之三功煤礦股份有限公司（下稱三功公司）委託其弟顏朝沅經營，而系爭房
    地遭法院查封拍賣，恐他人買受，遂向被上訴人借款新台幣（下同）四十萬元，
    委託被上訴人以其名義向法院應買，並以系爭房地為擔保，向銀行貸款，所得借
    款償還被上訴人，而顏朝漢以應分得三功公司之紅利繳納銀行貸款之本息。是顏
    朝漢與被上訴人間就系爭房地已成立信託契約、借名登記契約。顏朝漢於八十七
    年二月十七日死亡，其全體繼承人書立遺產分割協議書，將系爭房地歸伊單獨取
    得，伊乃向被上訴人表示終止信託契約併終止借名登記契約，請求將該房地所有
    權移轉登記予伊，被上訴人置之不理等情，爰依終止信託契約併終止借名登記契
    約後之不當得利法律關係，求為命被上訴人將系爭房地所有權移轉登記予伊之判
    決（於本院前審主張顏朝漢因受破產宣告，而委託被上訴人標買，顏朝漢與被上
    訴人間就系爭房地成立委任契約，顏朝漢已死亡，委任關係已消滅，並依民法第
    五百四十九條第一項規定，終止委任契約，併依終止委任契約後之不當得利法律
    關係為請求）。
二、被上訴人則以：伊與顏朝漢間並無信託、或借名登記契約、委任契約存在，依上
    訴人主張，顏朝漢係為脫免債權人查封拍賣而委由伊標買，即無經濟上或社會上
    之正當利益可言，且系爭房地現由顏朝漢之子女占有，並無積極信託行為，自不
    成立信託契約等語，資為抗辯。
三、本件原審對上訴人之請求，為全部敗訴之判決，上訴人聲明不服，提起上訴，求
    為判決：(一)原判決廢棄；(二)被上訴人應將坐落於基隆市○○區○○段五六七地號
    ，地目建，面積八平方公尺，暨同區段五六八地號，地目建，面積一百十九平方
    公尺之土地及其上房屋即建號基隆市○○區○○段三六八號，門牌號碼：基隆市
    仁愛區○○路一二五號房屋之所有權移轉登記予上訴人等語。被上訴人則求為判
    決駁回上訴。
四、查上訴人主張系爭房地自四十七年間起即登記為顏朝漢所有，被上訴人係於五十
    六年十二月二十九日向法院應買系爭房地，而登記為所有權人之事實，業據其提
    出系爭房地登記簿謄本為證（見原審卷第十三－二三頁），並為被上訴人所不爭
    執，是上訴人此部分之主張堪信為真正。上訴人復主張係因顏朝漢發生財務困難
    ，為免系爭房地遭拍賣，遂向被上訴人借款，協議由被上訴人以自己名義向法院
    應買，再以系爭房地為擔保向銀行借款，用以清償被上訴人，並以三功公司紅利
    繳納借款本息，是顏朝漢與被上訴人間就系爭房地，已成立信託契約、借名登記
    契約或委任契約。嗣顏朝漢於八十七年二月十七日死亡，經其全體繼承人書立遺
    產分割協議書，就系爭房地所有權部分協議由伊單獨繼承，伊遂向被上訴人表示
    終止上開契約關係，請求將系爭房地所有權移轉登記予伊，詎被上訴人置之不理
    等情，固據其提出五十七年十一月二十七日彰化商業銀行基隆分行利息收據、五
    十八年八月七日被上訴人書寫之催繳單及信函、本票、收據、存證信函、訴外人
    顏慎芳信函、臺灣電力股份有限公司基隆區營業處八十九年九月七日函、地價稅
    納稅單及繳納通知書、八十九年十二月十三日律師函、繼承系統表、遺產分割協
    議書、遺產分配協議書、顏朝漢死亡時全戶
    情詞置辯。是本件所應審究者，為顏朝漢與被上訴人間就系爭房地是否曾成立信
    託契約？借名登記契約？委任契約？上訴人得否請求系爭房地所有權移轉登記予
    伊？
五、就是否成立信託契約部分，經查：
  (一)稱信託者，謂委託人將財產權移轉或為其他處分，使受託人依信託本旨，為受益
    人之利益或為特定之目的，管理或處分信託財產之關係，信託法第一條固有明文
    。惟信託法於八十五年一月二十六日公布前，民法雖無關於信託行為之規定，然
    因私法上法律行為而成立之法律關係，非以民法有明文規定者為限，苟法律行為
    之內容不違反強行規定或公序良俗，即應賦予法律上之效力。從而，實務上認為
    信託行為，係指委託人授與受託人超過經濟目的之權利，而僅許可其於經濟目的
    範圍內行使權利之法律行為而言。其受託人取得信託財產之方式，由委託人就自
    己所有之財產為移轉者有之；由委託人使第三人將財產移轉與受託人者有之；由
    受託人原始取得受託財產者亦有之。就委託人與受託人間之內部關係而言，受託
    人固仍應受委託人所授與權利範圍之限制，就外部關係而言，受託人即為委託人
    所授與權利之主體，得於超過委託人所授與權利之目的範圍而行使之。故信託關
    係，須基於委託人與受託人間合意訂立信託契約，方能發生（最高法院六十二年
    台上字第二九九六號判例、六十六年台再字第四二號判例、七十一年度台上字第
    二○五二號判決、八十八年度台上字第二四七號判決參照）。
  (二)惟如信託人僅將其財產在名義上移轉於受託人，而有關信託財產之管理、使用、
    處分悉仍由信託人自行為之，是為消極信託，除有確實之正當原因外，通常多屬
    通謀之虛偽意思表示，極易助長脫法行為之形成，自難認其合法性。是如委託人
    並無不得取得特定財產權之法律上限制，但基於純粹分散財產，或逃避強制執行
    等目的，遂以受託人名義取得該財產權，或將該財產權移轉與受託人，惟受託人
    於成為名義上之財產權人後，並無任何管理或處分該財產之權限時，此消極信託
    顯欠缺信託行為成立之「受託人管理、使用或處分信託財產」要件，即難謂所訂
    立者為信託契約（最高法院八十年度台上字第一四一二號判決、八十七年台上字
    第二六九七號判決參照）。
  (三)查上訴人起訴時即自承本件係因顏朝漢受破產宣告，為保住祖產即系爭房地，乃
    借用被上訴人名義由其向法院應買，標買價金亦係向其借得等語。參諸證人顏朝
    沅證稱：系爭房屋乃祖產，為免遭拍賣，伊母親顏陳養叫被上訴人出錢標買等語
    （見原審卷第八五頁），及證人蔡顏瑞琛證稱：系爭房屋係分予顏朝漢，因被上
    訴人之夫為建築師較有錢，故請上訴人標買，貸款債務由顏朝沅負責等語（見原
    審卷第八六頁），則本件縱上訴人所為之主張屬實，顏朝漢與被上訴人間之合意
    目的既係避免系爭房地遭債權人拍賣，顯即欠缺信託契約應具備之「一定經濟上
    或社會上之目的」，參酌系爭房地迄今仍由上訴人及其家人使用，乃兩造所是認
    ，核與上開所述信託契約成立要件不符。至於被上訴人曾以系爭房地設定抵押權
    以為借款擔保，固有系爭房地登記簿謄本在卷可參，然此核非為信託人利益而為
    ，與信託契約存在之本質有違，難認顏朝漢與被上訴人間已成立信託契約關係。
    是上訴人固為顏朝漢之繼承人，惟依其主張，尚無從取得信託契約應有之權利義
    務，並不具信託契約之終止權，其所為終止契約之意思表示自不生效力。上訴人
    主張本件應有信託契約之成立云云，自不足採。
六、就有無成立借名登記契約或委任契約部分：
  (一)按當事人主張有利於己之事實者，就其事實有舉證之責任。但法律別有規定，或
    依其情形顯失公平者，不在此限，民事訴訟法第二百七十七條定有明文。本件上
    訴人既主張顏朝漢與被上訴人成立借名登記契約或委任契約，對此有利於己之事
    實，自應由其負舉證責任。
  (二)上訴人主張顏朝漢因受破產宣告，故委託被上訴人出面標買系爭房地，是顏朝漢
    與被上訴人間已成立借名登記契約、委任契約，無非係以證人顏朝沅、張雪珠、
    顏張瑞徵、顏瑞草所為之證述、系爭房地稅賦由上訴人繳納，及五十七年十一月
    二十七日繳付利息收據、五十八年八月七日被上訴人通知顏朝沅前往繳納銀行之
    利息及借款換單手續費等共一萬七千元之單據併三功公司五十七年九月三十日所
    製作之會計帳明細內容等為據，然查：
    1.上訴人所提五十七年十一月二十七日利息收據（見原審卷第二四頁、本院前審
      卷第六五頁），所載利息僅二萬二千六百二十二元且其上並無何人繳納利息之
      字樣，自無從憑該收據認定係顏朝漢或三功公司清償系爭借款四十萬元本息證
      明。至於五十八年八月七日被上訴人通知顏朝沅前往繳納銀行利息及借款換單
      手續費之單據（見原審卷第二五頁、本院前審卷第六六頁），其上亦僅記載「
      朝沅：關於代繳利息如下：：：以上款項希望你設法存入彰銀基隆分行：：：
      」等字樣，並未就所代繳之利息係何筆借款之利息為記載，況依系爭土地登記
      謄本記載系爭房地係於五十七年六月十九日以債務人陳經緯名義設定抵押權，
      權利價值為伍十萬元，而非四十萬元（見原審卷第一五、二三頁），與上訴人
      所稱借款四十萬元，利息以四十萬元計息，互不相符。另據證人顏朝沅證稱：
      系爭房地抵押借款四十萬元後，陳經緯再去借十萬元，我答應還這十萬元貸款
      ，我是替顏朝漢還的，還清我才取回這張本票等語（見原審卷第八七頁），則
      貸款應係五十萬元，何以所代繳為四十萬元之利息（見原審卷第二四頁），是
      上開利息收據及催繳單殊難謂與系爭借款有關。況三功公司與被上訴人及其夫
      陳經緯另有金錢往來，亦據被上訴人提出三功公司五十三年間書具之本息計算
      單、五十三年六月三十日水洗粉煤提貨單、及顏朝沅之妻之張雪珠於六十年十
      一月十日致被上訴人信函為證（見原審卷第一四八－一五○頁），上開單據之
      真正復為上訴人所不否認，則縱認三功公司曾支付上開利息，亦難遽認係為支
      付顏朝漢委任被上訴人購買系爭房地之款項。而被上訴人八十二年十一月十六
      日手書信函，固曾謂「二十五年前我不管你們的事就不會有今日的多事」，惟
      依上開文字及全文內容，並未明確表示被上訴人確曾受借名登記或委任而為標
      買之情形，自不足據為上訴人有利之認定。
    2.證人顏朝沅固證稱：系爭房屋為祖產，為免遭拍賣，伊母親顏陳養叫被上訴出
      錢標賣，再以系爭房地貸款以清償被上訴人，並以三功公司分予顏朝漢紅利繳
      納本息，還貸款如何還，我既不清楚了；還好貸款，沒有向銀行拿清償證明，
      系爭房屋稅賦亦均由其代償云云（見原審卷第八五頁），證人顏朝沅之妻張雪
      珠雖證稱：三功公司由顏朝沅負責，其叫伊去還款，至於用何種方式還錢，時
      間太久我不記得，還清貸款時我沒有向銀行要清償證明，銀行也沒有主動給我
      ；好像五十七年借五十八年還等語（見原審卷第八十六頁）。然證人顏朝沅迄
      未提出與借貸金額相符之繳付本息之證據，自無從信其上開證言為真實。再者
      ，陳經緯貸款五十萬元，係於七十七年清償塗銷抵押權登記，有土地登記謄本
      在卷可憑（見原審卷第一五頁）。而證人張雪珠證稱借款於五十七年借五十八
      年還清，與卷附設定資料不符，其所為上開證言，自不足採。另顏朝沅曾於七
      十九年八月十四日持支票向被上訴人之配偶陳經緯調現而生債務糾紛，經陳經
      緯於八十年間對之提起刑事自訴，有臺灣基隆地方法院八十年度自第三二號刑
      事判決影本乙份附卷可稽（見原審卷第一五一－一五三頁），證人顏朝沅及其
      妻張雪珠所為上開有利於上訴人之證詞顯有偏頗之虞，尚難採信。況證人顏朝
      沅經原審問：「當初為何不用三功公司的名義去承買這房屋？答：因為房子是
      顏朝漢個人的名義，而三功公司負債累累，所以才叫被告（即被上訴人）協助
      」（見原審卷第八八頁），衡諸顏朝漢之財務危機危及到三功公司，為顏朝沅
      所不爭執（見原審卷第八五頁）。及三功公司既在系爭房地於五十六年十二月
      二十九日拍賣時負債累累，何能有資力於短短一年間即於五十八年清償其所謂
      之四十萬元本息？且既已清償，何以於清償後，又不向銀行請求清償證明文件
      等情以觀？上訴人主張：由三功公司還清四十萬元本息云云，尚非可採。
    3.證人即被上訴人之妹蔡顏瑞琛雖證稱：系爭房屋係分予顏朝漢，因被上訴人之
      夫為建築師較有錢，故請被上訴人標買，貸款債務由顏朝沅負責等語（見原審
      卷第八六頁），證人即被上訴人之妹顏瑞草雖亦證稱：系爭房屋原為顏朝漢，
      因財務困難，系爭房屋由伊母親及顏朝沅找被上訴人承買，貸款錢是用三功之
      錢還等語（見原審卷第八七頁）。然就係用何人之錢清償借款乙節，蔡顏瑞琛
      或稱不知情（見原審卷第八六頁），顏瑞草或稱借錢、還錢、貸款部分之過程
      ，並未參與（見原審卷第八七頁），是以以上二位證人證言均不足以證明系爭
      借款確係以顏朝漢分得之紅利為清償，即不足為顏朝漢曾借名登記或委任被上
      訴人標買之認定。至於蔡顏瑞琛所稱被上訴人曾於二、三十年前提及要趕快將
      系爭房屋過戶給顏朝漢，否則到下一代會混亂云云，為被上訴人所否認，且證
      人上開證述之情節，距今已有二、三十年之久，其記憶是否足憑，即屬可疑，
      上訴人執此主張確有借名登記或委任情事，即不足採。
    4.上訴人雖一再主張係以顏朝漢於三功公司應分得之紅利清償借款利息云云，然
      查三功公司與顏朝漢，一為法人，一為自然人，於法律上為不同人格。上訴人
      主張：清償系爭借款本息，係三功公司代顏朝漢以其應分得之紅利為支付云云
      ，然查顏朝漢因財務危機，早已於五十二年六月二十七日之後非三功公司股東
      ，乃上訴人所自認，且有卷附三功公司股東臨時會決議錄等可憑（見本審卷第
      一八二－一八八頁），此外，上訴人迄未能證明顏朝漢於三功公司有四十萬元
      以上之紅利，用以清償貸款及利息。上訴人主張顏朝漢乃就該公司盈餘分取紅
      利，用以清償四十萬元本息云云，自不足取。
    5.依上訴人所提三功公司五十七年九月三十日所製作之會計帳明細（見本審卷第
      三八頁）內容以觀，其上固記載有『「朝漢」房屋尚欠利息』、『「基隆分行
      」四十萬元利息』、『「朝漢」房屋「清蓮」補利息差額』等字樣，然查三功
      公司縱曾代為支付系爭借款部分利息，被上訴人之夫陳經緯與三功公司間既有
      金錢債務往來，自難據此證明即係支付顏朝漢委託被上訴人購買系爭房地之款
      項，已如前述。且自上開文字以觀，均無有代顏朝漢清償之記載，要不足證明
      三功公司確係代顏朝漢支付及清償系爭借款。
    6.雖上訴人持有陳經緯向銀行借款所簽發之六十三年一月十日簽發、到期日六十
      三年四月十日本票，並以系爭房地應繳納之稅款曾由顏朝漢繳納乙節，主張顏
      朝漢與被上訴人間確有借名登記契約或委任契約，惟如上訴人所稱系爭借得金
      額即一次還清（見原審卷第六頁），則何來六十三年間仍有與系爭貸款有關係
      之五十萬元本票？是上訴人持有上開本票及代繳稅款，容有不同原因，尚不足
      據此認顏朝漢確與被上訴人間存有借名登記或委任關係，上訴人復未舉證證明
      其所持系爭房地稅款單據上之稅金確為其父所繳納，其主張自不足採。況自八
      十三年以來，系爭房地稅賦已由被上訴人繳交，有房屋稅轉帳繳納證明、地價
      稅轉帳繳納證明各七份附卷可憑（見本院前審卷第七四－八一頁），亦難以上
      訴人持有系爭房地稅款單據即得證明顏朝漢有委買之行為。又上訴人所舉顏慎
      芳所為之書信（見本審卷第三九－四三頁），核為私文書，為被上訴人否認真
      正，且顏慎芳為上訴人之親姐，就其文書內容所述是否真正，猶須待上訴人證
      明，亦不得憑此即謂上訴人主張屬實。
    7.又系爭房地自被上訴人標得迄今，仍由顏朝漢或上訴人占有使用中之事實，為
      兩造所不爭，則被上訴人另案與訴外人即系爭土地鄰地所有人許金鐘，因請求
      拆屋還地事件對之所應負之賠償責任，由顏朝漢代為支付損害賠償金額，衡屬
      人情之常，上訴人執該顏朝漢支付之收據（見原審卷二十七頁），謂系爭房地
      為顏朝漢所委買，即不足取。此外，上訴人復未能舉證以實其說，所主張顏朝
      漢與被上訴人間，就系爭房地存有借名登記或委任關係，不足採信。
    8.查五十六年間系爭房地之鄰地所有人對顏朝漢主張系爭房屋侵佔鄰地，訴請拆
      屋還地，歷經臺灣基隆地方法院五十六年度訴字第三七號及本院五十七年度上
      字第二四二八號民事判決顏朝漢敗訴確定，嗣鄰地所有權人聲請強制執行，案
      號為臺灣基隆地方法院五十八年民執勤字第三一二號，而顏朝漢於五十六年十
      一月二十二日具狀向執行法院聲明異議，主張前揭判決是其於宣告破產後，以
      及系爭房地所有權人為被上訴人甲○○○，不得對顏朝漢強制執行，而經臺灣
      基隆地方法院民事執行處民執勤字第三一二號裁定不為強制執行（見原審卷第
      二六一－二六三頁）。鄰地所有權人隨即又對被上訴人甲○○○起訴請求拆屋
      還地，並經原審認定系爭土地所有權人為被上訴人甲○○○所有。案號為臺灣
      基隆地方法院五十七年訴字第二七○號。該判決認定「顏朝漢於五十六年十一
      月二十二日向執行法院聲明異議，謂顏朝漢已於民國五十四年經臺北地方法院
      裁定宣告破產，並選任周炳榮律師為破產管理人，該破產程序尚未終結，當事
      人不適格．．．該房屋．．．強制執行由被告（即被上訴人）甲○○○買受，
      應再向買受人為被告起訴。」（見原審卷第二六四頁），是以顏朝漢自知非所
      有權人，故以書面具狀向法院陳稱被上訴人甲○○○為系爭房地所有權人，並
      經法院查察依據證據裁判認定屬實，該等經確定裁判認定之事實，自不容顏朝
      漢之繼承人於三十餘年後，推翻法院裁定及顏朝漢訴狀，而另為相反之主張。
      況依上訴人主張：貸款繳完後等於價金已支付完畢，為何當時未請求返還系爭
      房地。縱依上訴人主張顏朝漢係在對破產債權人隱匿購買系爭房地之事實，則
      當破產程序終結，危機已過，為何未曾要求返還系爭房地予顏朝漢或其子女？
      與常理不合。又本件係被上訴人先於七十九年十一月二十九日致函顏朝漢請求
      商談返還房屋事宜，有存證信函可憑（見原審卷第二八頁），嗣顏朝漢始於七
      十九年十二月一日致函被上訴人敘及借用名義，亦有存證信函可憑（見原審卷
      第二九頁），在此之前，從未見顏朝漢主張信託契約、借名登記契約或委任契
      約。故上訴人於事隔三十餘年始主張上開法律關係，請求返還系爭房地，亦與
      經驗法則不符，委不足採。
    9.據彰化商業銀行九十年五月二十三日函覆：所詢陳經緯與甲○○○與本分行往
      來資料因事隔二十七年，往來資料已銷毀，無法提供，敬請查照等語（見原審
      卷第一八五頁），故本院認利息收據及單據所載是否係系爭房地向銀行貸款之
      本息，已無查證之必要，附此敘明。
    10.至上訴人於原審聲請訊問證人顏朝浤、顏瑞珠、顏朝焜，核係事後參與協調及
      調解聲請者，尚非在場見聞顏朝漢與被上訴人就系爭房地所為相關約定之人，
      自無訊問之必要，併此敘明。
七、綜上，被上訴人抗辯系爭房地確為其資金所購買，是為可採，上訴人主張系爭房
    地貸款四十萬元本息已由三功公司清償完畢云云，則無可取，難謂被上訴人與顏
    朝漢間曾成立信託契約、借名登記契約或委任契約。從而，上訴人依終止信託契
    約及終止借名登記契約後之不當得利法律關係暨委任關係，請求被上訴人將系爭
    房地所有權移轉登記予伊，洵屬無據，不應准許。原審為上訴人敗訴之判決，於
    法即無不合。上訴意旨指摘原判決不當，求予廢棄改判，為無理由，應予駁回。
八、本件事證已臻明確，兩造其餘攻擊、防禦方法及所為舉證，核與判決結果均不生
    影響，爰不一一論述，附此敘明。
九、據上論結，本件上訴為無理由，依民事訴訟法第四百四十九條第一項、第七十八
    條，判決如主文。
中　　　華　　　民　　　國　　九十三　　年　　　九　　　月　 　十四   　日
                                民事第四庭
                                　　審判長法  官　林  敬  修
                              　　　　　　法  官　藍  文  祥
                              　　　　　　法  官　劉  勝  吉
右正本係照原本作成。
如不服本判決，應於收受送達後二十日內向本院提出上訴書狀，其未表明上訴理由者
，應於提出上訴後二十日內向本院補提理由書狀（均須按他造當事人之人數附繕本）
上訴時應提出委任律師或具有律師資格之人之委任狀；委任有律師資格者，另應附具
律師資格證書及釋明委任人與受任人有民事訴訟法第四百六十六條之一第一項但書或
第二項（詳附註）所定關係之釋明文書影本。
中　　　華　　　民　　　國　　九十三　　年　　　九　　　月　　　十五　　日
　　　　　　　　　　　　　　　　　　　　　書記官  李  翠  齡
附註：
民事訴訟法第四百六十六條之一（第一項、第二項）：
對於第二審判決上訴，上訴人應委任律師為訴訟代理人。但上訴人或其他法定代理人
具有律師資格者，不在此限。
上訴人之配偶、三親等內之血親、二親等內之姻親，或上訴人為法人、中央或地方機
關時，其所屬專任人員具有律師資格並經法院認為適當者，亦得為第三審訴訟代理人
。
